臺灣高等法院高雄分院民事判決　　　　100年度保險上字第3號
上　訴　人　鄭伊倩
法定代理人　林翁春美
訴訟代理人　杜冠民律師
複代理人　　郭寶蓮律師
　　　　　　吳忠諺律師
被上訴人　　南山人壽保險股份有限公司
法定代理人　謝仕榮
訴訟代理人　江明道
　　　　　　張亞婷律師
上列當事人間因給付保險金事件，上訴人對於民國99年12月6 日
臺灣高雄地方法院99年度保險字第34號第一審判決提起上訴，本
院於100 年3 月8 日辯論終結，茲判決如下：
    主  文
上訴駁回。
第二審訴訟費用由上訴人負擔。
    事 實 及 理 由
一、上訴人主張：訴外人林及得以自己為要保人及被保險人向被
    上訴人投保「南山人壽康祥一生終身保險-D型」（保單號碼
    Ｚ000000000號，下稱系爭A 保險契約）及「南山人壽真安心
    手術醫療終身保險」（保單號碼Ｚ000000000號，下稱系爭B
    保險契約），並以上訴人之母即訴外人翁薇淳為身故保險金
    受益人。嗣林及得於民國98年8 月18日開車搭載翁薇淳時，
    發生交通事故，林及得因此受傷死亡，而翁薇淳亦於不久之
    後過世。今系爭A 、B 保險契約之被保險人林及得既已死亡
    ，其受益人翁薇淳自得依系爭A 保險契約請求身故保險金新
    臺幣（下同）1 萬元、「傷害保險附約」之意外身故保險金
    100 萬元、「新人身意外傷害保險附約」之意外身故保險金
    50萬元及「意外骨折及特定手術傷害保險附約」之意外身故
    保險金30萬元，並依系爭B 保險契約，請求5,214 元之身故
    保險金（以每月2,607 元之保費，共計繳納2 個月計算）。
    然翁薇淳亦於同次車禍事故中受傷，並於嗣後過世，則其對
    被上訴人之上開保險金債權，即應由繼承人即上訴人概括繼
    承，經上訴人屢次請求被上訴人給付上開保險金，均遭被上
    訴人拒絕，為此爰依系爭A 、B 保險契約之法律關係及保險
    法第34條規定，提起本訴請求被上訴人給付前開保險金。原
    審判決駁回上訴人之請求及假執行之聲請，上訴人不服提起
    上訴，求為判決：(一)原判決廢棄。(二)被上訴人應給付上訴人
    1,815,214 元，及自99年2 月26日起至清償日止按年息10%
    計算之利息。(三)願供擔保，請准宣告假執行。
二、被上訴人則以：林及得與翁薇淳駕車於98年8 月18日在駕車
    高雄市楠梓加工區○○路衝撞分隔島發生車禍事故，兩人均
    於到院前死亡，應依民法第11條之規定推定為同時死亡，是
    被保險人林及得死亡時，其指定之受益人即翁薇淳已未生存
    ，本件身故保險金應作為被保險人林及得之遺產，翁薇淳並
    無受領保險金之權利，上訴人之請求實屬無據。又本件上訴
    人始終未曾提出齊備文件，亦未正式向被上訴人申請理賠，
    其逕以律師函即要求被上訴人給付身故保險金實與契約約定
    不符，自亦不得以律師函送達時間起算遲延利息。另系爭B
    保險契約，因要保人林及得僅繳納過2 期保費2,214 元，故
    系爭B 保險契約業自98年7 月28日起停效，林及得於保單停
    效後所發生之保險事故，被上訴人自不負給付保險金之義務
    ，且身故保險金應依所繳保費總額2,214 元計算，亦非上訴
    人主張之5,214 元。聲明：上訴駁回。
三、兩造不爭執事項：
  (一)林及得以自己為要保人、被保險人向被上訴人投保系爭A 、
    B 保險契約，並以翁薇淳為身故保險金受益人。
  (二)依系爭A 保險契約，於林及得意外死亡時，受益人得請求「
    康祥一生終身保險-D型」之身故保險金1 萬元，「傷害保險
    附約」之意外身故保險金100 萬元、「新人身意外傷害保險
    附約」之意外身故保險金50萬元及「意外骨折及特定手術傷
    害保險附約」之意外身故保險金30萬元（下稱係爭保險金）
    。
  (三)林及得與翁薇淳均係於98年8 月18日因車禍受傷後死亡。
  (四)上訴人為翁薇淳之唯一繼承人。
四、本件上訴人主張林及得分別於98年2 月6 日、98年3 月25日
    以自己為要保人及被保險人向被上訴人投保系爭A 保險契約
    及系爭B 保險契約），並於98年5 月18日向被上訴人申請變
    更身故受益人為翁薇淳即上訴人之母，嗣林及得於98年8 月
    18日開車搭載翁薇淳時，發生交通事故，林及得、翁薇淳均
    因此傷重不治，上訴人為翁薇淳之唯一繼承人等情，為被上
    訴人所不爭執，足堪信實。惟關於上訴人主張翁薇淳後於林
    及得死亡，故翁薇淳於林及得死亡之保險事故發生後，得依
    系爭A 、B 保險契約請求被上訴人給付保險金，及上訴人於
    翁薇淳死亡後，得繼承其上開保險金債權等情，則為被上訴
    人所否認，並以上情置辯，是以本件首應審究者厥為：林及
    得死亡時，翁薇淳是否仍生存而得以受益人之身分請求系爭
    保險金？
  (一)按要保人指定之受益人，以於請求保險金額時生存者為限；
    死亡保險契約未指定受益人者，其保險金額作為被保險人之
    遺產，保險法第110 條第2 項、第113 條分別定有明文。且
    依系爭A 、B 保險契約書主約及附約保險單條款之約定，受
    益人同時或先於被保險人本人身故，除要保人已另行指定受
    益人外，以被保險人之法定繼承人為本契約受益人，亦有被
    上訴人99年3 月26日（99）南壽保單字第Ｃ0382號函所檢附
    系爭A 、Ｂ保險契約之保險契約條款樣本附於臺灣臺北地方
    法院99年度審保險字第39號卷可參，足認系爭各保險契約之
    受益人翁薇淳得享有請求保險金之權利，除以保險事故發生
    為前提外，並應以翁薇淳於請求保險金額時仍生存為要件。
  (二)查林及得與翁薇淳係於98年8 月18日駕車在高雄市楠梓加工
    區○○路衝撞分隔島發生車禍事故，並分別由救護車送往國
    軍左營醫院及高雄市楠梓區健仁醫院急救，依原審法院所調
    取之救護車送醫前之ＣＰＲ護理紀錄及國軍左營總醫院、健
    仁醫院病歷資料所示，林及得係在當日上午9 時30分由救護
    車送達國軍左營總醫院，當時已無自發性心跳及呼吸，且意
    識喪失，於當日上午10時41分經醫生宣布急救無效而宣告死
    亡；翁薇淳係在當日上午9 時31分由救護車送達高雄市楠梓
    區健仁醫院，於救護車上已無法測得呼吸、脈搏、血壓，且
    無任何意識狀況，於當日上午10時36分由醫生宣布急救無效
    ，有上開護理紀錄單及病歷資料在卷可稽（原審卷第84至90
    、94至100 、105 頁）。又依國軍左營總醫院診斷證明書記
    載：林及得由119 送入急診室到院時已無生命跡象，故醫生
    診斷係於到院前死亡；健仁醫院診斷證明書記載：翁薇淳因
    車禍經救護人員送至醫院急診急救，到院前已無生命跡象，
    經急救後於98年8 月18日上午10時36分宣布急救無效，有上
    開診斷證明書附卷可參（原審卷第42、43頁）。綜合上開護
    理紀錄、病歷資料及診斷證明書，足認林及得及翁薇淳2 人
    因發生上開車禍事故傷勢嚴重，故於送往醫院時，均已無任
    何生命跡象，且均經急救無效而宣告死亡，故林及得及翁薇
    淳均在到院前即已死亡之事實，洵堪認定，但死亡之先後時
    間則無法確定。至上訴人主張翁薇淳係於林及得死亡後始死
    亡一節，固據提出翁薇淳、林及得之相驗屍體證明書為證。
    惟法醫並未參與前揭救護過程，僅在林及得及翁薇淳死亡多
    時後相驗屍體，衡情僅能推定大致死亡時間而為記載，故上
    開相驗屍體證明書上所記載之時間自非渠等真實之死亡時間
    。又與上開護理紀錄、病歷資料及診斷證明書之記載均屬不
    符，不能遽以論斷翁薇淳係後於林及得死亡之事實。
  (三)次按二人以上同時遇難，不能證明其死亡之先後者，推定其
    為同時死亡，民法第11條定有明文；而推定同時死亡之情形
    ，並無同時存在原則之適用。換言之，推定同時死亡者，彼
    此之間並無相互繼承關係。而上開規定固在補充同法第8條
    第3 項之規定，但依法條之文義觀之，僅使用「同時遇難」
    之字句，並未使用「同時遭遇特別危難」，故於2 人以上同
    時遭難之真實死亡，而僅不能證明死亡時間之先後時，亦應
    有其適用。因林及得及翁薇淳均因遭遇同一交通事故而於到
    達醫院前死亡，且依上開護理紀錄、病歷資料及診斷證明書
    研判，均無法確知2 人之真正死亡時間，故依上開規定，應
    推定2 人為同時死亡，即林及得死亡時，受益人即翁薇淳亦
    同時死亡，則翁薇淳自無從以受益人之身分請求系爭保險金
    ，既翁薇淳已無從請求系爭保險金，則上訴人自亦無從繼承
    翁薇淳之保險金請求權，而得對於被上訴人為本件請求。
  (四)再按當事人主張有利於己之事實者，就其事實有舉證之責任
    ，為民事訴訟法第277 條前段所明定。而除被告已自認原告
    所主張權利發生之原因事實外，應先由原告就其主張此項事
    實，負舉證之責任，必須證明其為真實後，被告於其抗辯事
    實，始應負證明之責任，最高法院43年台上字第377 號判例
    可參。本件上訴人起訴主張翁薇淳為林及得身故保險金受益
    人，請求被上訴人給付系爭保險金，就「翁薇淳得基於受益
    人之身分享有保險金請求權」之事實，乃屬權利要件事實（
    權利發生事實），且係屬有利於上訴人之事實，應由主張之
    上訴人舉證之，且於概念上，應先於權利排除、妨礙或消滅
    等事實為審查，故本件應由上訴人舉證「翁薇淳於林及得死
    亡時仍生存」之事實，而非由被上訴人舉證「翁薇淳於林及
    得死亡時並非生存」之事實甚明，此與保險人倘主張除外免
    責事由（如意外保險中，保險人主張被保險人非意外死亡）
    時，應係屬權利排除、妨礙或消滅等事實，應由被上訴人負
    舉證責任之情形，並不相同，是以上訴人援引最高法院96年
    度台上字第28號等判決，主張本件應由被上訴人就翁薇淳與
    林及得死亡時間之先後負舉證責任，亦無可採。本件林及得
    及翁薇淳應推定為同時死亡，業如前述，上訴人並未能舉證
    證明林及得死亡時，翁薇淳仍生存，自難認其主張為有理由
    。
五、綜上所述，本件上訴人主張翁薇淳後於林及得死亡，為不足
    採。從而，上訴人執此主張本於系爭保險契約之法律關係，
    請求被上訴人給付系爭保險金，為無理由，不應准許。其假
    執行之聲請，亦失所附麗，應併予駁回。原審為上訴人敗訴
    之判決並駁回其假執行之聲請，並無不合。上訴意旨指摘原
    判決不當，求予廢棄改判，為無理由，應予駁回。
六、據上論結，本件上訴為無理由，依民事訴訟法第449 條第1
    項、第78條，判決如主文。
中    華    民    國  100     年    3     月    15    日
                            民事第五庭
                                審判長法官 簡色嬌
                                法      官 林紀元
                                法      官 陳真真
以上正本證明與原本無異。
如對本判決上訴，須於判決送達後20日內向本院提出上訴狀，其
未表明上訴理由者，應於上訴後20日內向本院提出上訴理由書（
均須按他造當事人之人數附繕本）。上訴時應提出委任律師或具
有律師資格之人之委任狀，並依附註條文規定辦理。如委任律師
提起上訴者，應一併繳納上訴審裁判費。
中    華    民    國  100     年    3     月    15    日
                                書  記  官 陳金卿
附註：
民事訴訟法第466 條之1 ：
對於第二審判決上訴，上訴人應委任律師為訴訟代理人，但上訴
人或其法定代理人具有律師資格者，不在此限。
上訴人之配偶、三親等內之血親、二親等內之姻親，或上訴人為
法人、中央或地方機關時，其所屬專任人員具有律師資格並經法
院認適當者，亦得為第三審訴訟代理人。
第1 項但書及第2 項情形，應於提起上訴或委任時釋明之。